---
title: "Analisis COVID19"
author: "Juan Herranz Martin"
date: "10 de abril de 2021"
output: html_document
---

```{r setup, include=FALSE}
knitr::opts_chunk$set(echo = TRUE)
library(reticulate)
library(knitr)
library(kableExtra)
library(tidyverse) #%>%
library(magrittr) #%<>%
library(lubridate)
library(rnaturalearth) #para mapas con datos del mundo
library(plotly) #para graficos interactivos
library(xts) #series temporales
library(dygraphs) #representacion con xts
library(car)
use_python("/Users/Juan/anaconda3/python.exe")
```

# Carga y limpieza preliminar de los datos

Los datos que se van a analizar en este documento proceden de la compilación hecha por usuario de [Kaggle](https://www.kaggle.com/imdevskp/corona-virus-report).

```{python}
import pandas as pd
datos = pd.read_csv("covid_19_clean_complete.csv")
datos.head(10)
```

```{r}
pd <- import("pandas")
datos <- pd$read_csv("covid_19_clean_complete.csv")
kable(head(datos, 10))
```

```{r}
datos <- read.csv("covid_19_clean_complete.csv")
#kable(head(datos, 10))  

#tidyverse
datos %>% head(10) %>% kable() %>% kable_styling()
```

## Estructura de los datos
```{r}
str(datos)

colnames(datos) = c("Provincia_Estado", "Pais_Region", 
                    "Latitud", #N+ o S-
                    "Longitud", #E+ o W-
                    "Fecha", "Casos_Confirmados", "Casos_Muertos", 
                    "Casos_Recuperados", "Casos_Activos", "Region_WHO")

datos %>% head() %>% kable() %>% kable_styling()

datos$Provincia_Estado <- as.vector(datos$Provincia_Estado)
datos$Provincia_Estado <- as.factor(datos$Provincia_Estado)
datos$Pais_Region <- as.factor(datos$Pais_Region)
#datos$Fecha %<>% ymd()
datos$Fecha <- as.Date(datos$Fecha)
#datos$Region_WHO <- as.factor(datos$Region_WHO)
datos$Region_WHO %<>% as.factor() #flujo hacia alante y atras (mas rapido)

str(datos)

```

 
$$Confirmados = Muertos + Recuperados + Activos$$

```{r}
#si no tuvieramos la columna de activos
#datos %<>% mutate(Casos_activos = Casos_Confirmados - Casos_Muertos - Casos_Recuperados)

datos %>%
  filter(Casos_Confirmados>10000) %>%
  head(10) %>%
  kable()

#por si hay datos que no cumplen la ecuación (casos negativos):
datos %>%
  filter(Casos_Activos < 0) %>%
  arrange(Provincia_Estado, Fecha) %>% #para ordenar
  kable() %>% kable_styling()

#veamos que pasa en Hainan:
datos %>% filter(Provincia_Estado =="Hainan") %>%
  head(10) %>%
  kable() %>% kable_styling()
  
#corregimos los casos erroneos (porque sabemos en este caso de donde viene el error)
datos %>%
  filter(Provincia_Estado == "Hainan", Casos_Activos < 0) %>%
  mutate(Casos_Recuperados = Casos_Recuperados + Casos_Activos, Casos_Activos = 0 )
```

# Análisis geográfico

```{r}
#filtramos geográficamente Europa con un rectangulo

#forma 1
#datos_europa = datos[datos$Latitud>38 & datos$Longitud>-25 & datos$Longitud<30,] #no acotamos el norte

#forma 2
datos_europa = datos %>%
  filter(Latitud>38, between(Longitud, -25, 30))

table(datos_europa$Pais_Region) %>% 
  as.data.frame() %>% #filter no funciona con table
  filter(Freq > 0) %>% #quitamos los que son 0 (fuera del rectangulo)
  kable() %>% kable_styling()

#estado de europa el dia del confinamiento de españa
datos_europa %>%
  filter(Fecha == ymd("2020-03-15")) %>%
  kable() %>% kable_styling()
```

$$d(x.y)= \sqrt{(x_{Lat}-y_{Lat})^2+(x_{Long}-y_{Long})^2}$$
```{r}
#filtramos con circulo geográfico en fechas concretas, definimos funcion

distancia_grados = function(x,y){
  sqrt((x[1]-y[1])^2+(x[2]-y[2])^2)
}

distancia_grados_potsdam = function(x){
  potsdam=c(52.366956, 13.906734)
  distancia_grados(x, potsdam)
}

#distancia de cada lat y long de los datos de europa a potsdam
dist_potsdam = apply(cbind(datos_europa$Latitud, datos_europa$Longitud), MARGIN = 1,
                     FUN = distancia_grados_potsdam)  #MARGIN=1 -> por filas
#añadimos columna
datos_europa %<>%
  mutate(dist_potsdam = dist_potsdam)
#filtramos por fecha y distancia menor de 4 grados (circulo centro potsdam y radio 4 grados)
datos_europa %>%
  filter(between(Fecha, dmy("2-3-2020"), dmy("7-3-2020")),
         dist_potsdam < 4) %>%
  kable() %>% kable_styling()
```

```{r}
world <- ne_countries(scale = "medium", returnclass = "sf") #datos del mundo

ggplot(data = world) + geom_sf(color = "black", fill="green") + 
  xlab("Longitud") + ylab("Latitud") +
  ggtitle("Mapa del mundo", subtitle = "COVID19")

ggplot(data = world) + geom_sf(color = "black", aes(fill = mapcolor13)) +  #utilizamos una estética (aes)
  xlab("Longitud") + ylab("Latitud") +
  ggtitle("Mapa del mundo", subtitle = "COVID19")
 
#añadimos un level porque USA coincida en el nombre de ambos sets
datos$Pais_Region = factor(datos$Pais_Region, levels= c(levels(datos$Pais_Region), "United States"))
datos[datos$Pais_Region=="US",]$Pais_Region = "United States"  #para que USA coincida en el nombre

#intentemos cruzar los datos (puede haber problemas de inconsistencia entre los nombres de los paises de cada set)
world %>%
  inner_join(datos, by=c("name"="Pais_Region")) %>%
  filter(Fecha == dmy("15-03-2020")) %>%
  ggplot() + geom_sf(color = "black", aes(fill = Casos_Confirmados)) +  
  scale_fill_viridis_c(option="plasma",trans="sqrt") + 
  xlab("Longitud") + ylab("Latitud") +
  ggtitle("Mapa del mundo", subtitle = "COVID19")


#otra fecha (aumento de casos)
world %>%
  inner_join(datos, by=c("name"="Pais_Region")) %>%
  filter(Fecha == dmy("30-03-2020")) %>%
  ggplot() + geom_sf(color = "black", aes(fill = Casos_Confirmados)) +  
  scale_fill_viridis_c(option="plasma",trans="sqrt") + #para mejor visualizacion
  xlab("Longitud") + ylab("Latitud") +
  ggtitle("Mapa del mundo", subtitle = "COVID19")


world %>%
  inner_join(datos, by=c("name"="Pais_Region")) %>%
  filter(Fecha == dmy("30-03-2020")) %>%
  ggplot() + geom_sf(color = "black", aes(fill = Casos_Confirmados)) + 
  coord_sf(crs="+proj=laea +lat_0=50 + lon_0=10 +units=m +ellps=GRS80") + #transformacion de la proyeccion (centrada en EU)
  scale_fill_viridis_c(option="plasma",trans="sqrt") + 
  xlab("Longitud") + ylab("Latitud") +
  ggtitle("Mapa del mundo", subtitle = "COVID19")
```

```{r}
#para ver concentracion de casos con puntos, sin necesidad del mapa inicialmnete
datos %>%
  filter(Fecha==dmy("30-03-2020")) %>%
  ggplot(aes(Longitud, Latitud))+
  geom_point(aes(size = Casos_Confirmados, colour = Casos_Muertos))

#para mejor escala de tamaños
datos %>%
  filter(Fecha==dmy("30-03-2020")) %>%
  ggplot(aes(Longitud, Latitud))+
  geom_point(aes(size = log(Casos_Confirmados+1), colour = log(Casos_Muertos+1))) +
  coord_fixed()+ #ajustar tamaño mapa 
  theme(legend.position = "bottom") #para que la leyenda no quite espacio

```


```{r}
#necesitamos mapa plano para poder hacer zoom
world %>%
  inner_join(datos, by=c("name"="Pais_Region")) %>%
  filter(Fecha == dmy("30-03-2020")) %>%
  ggplot() + geom_sf(color = "black", aes(fill = Casos_Confirmados)) + 
#  coord_sf(crs="+proj=laea +lat_0=50 + lon_0=10 +units=m +ellps=GRS80") 
  scale_fill_viridis_c(option="plasma",trans="sqrt") + 
  xlab("Longitud") + ylab("Latitud") +
  ggtitle("Mapa del mundo", subtitle = "COVID19") -> g #lo guardamos en una variable

#hacemos uso de plotly
ggplotly(g)
```


```{r}
#vamos a hacer un top, que dará mejor información, del ratio de muertes/infectados

thr=1000 #añadimos un threshold

datos %>%
  filter(Fecha==ymd("2020-05-10"), Casos_Confirmados>thr) %>% #evitamos los datos con pocos casos
  mutate(Prop_Muertos = Casos_Muertos/Casos_Confirmados, #mutate no guarda la nueva columna, solo la muestra
         Ranking = dense_rank(desc(Prop_Muertos))) %>% #ordenamos
  arrange(Ranking) %>%
  head(20) %>%
  kable() %>% kable_styling()
```



```{r}
#vamos a agrupar por latitudes y longitudes en clases. Representaremos el nº de observaciones, no los casos
datos$lat_class = cut(datos$Latitud, breaks = nclass.scott(datos$Latitud)) #cortamos segun alguna regla
datos$long_class = cut(datos$Longitud, breaks = nclass.Sturges(datos$Longitud))

datos$lat_class = cut(datos$Latitud, breaks = seq(from = -90, to = 90, by = 10)) #cortamos con paso de 10
datos$long_class = cut(datos$Longitud, breaks = seq(from = -180, to = 180, by = 10))

tt=table(datos$lat_class, datos$long_class) #el N esta al S y al reves, cambiamos el orden
tt= tt[nrow(tt):1,]

#mosaicplot para "juntar" dos histogramas
mosaicplot(tt) #muchos datos en horizontal, transponemos a ver si mejora
mosaicplot(t(tt), shade = T) #aqui lo que vemos en realidad es un mapa del mundo de la info acumulada
```


## Análisis de datos temporal
```{r}
datos_por_fecha= aggregate(
  cbind(Casos_Confirmados, Casos_Muertos,
        Casos_Recuperados, Casos_Activos) ~ Fecha, #datos acumulados por fecha
  data = datos,
  FUN = sum
)


barplot(Casos_Confirmados ~ Fecha, data = datos_por_fecha)

#barras apliladas:
bara = datos_por_fecha[,3:5]
bara2 = as.data.frame(t(bara)) 
names(bara2)= datos_por_fecha$Fecha
bara2=as.matrix(bara2) #se suele hacer de una matriz

barplot(bara2, col=c("red","green","blue"), space = 1, border = "NA")
legend("topleft", c("Muertos", "Recuperados", "Activos"), col=c("red","green","blue"), pch=2, lwd = 2 )

plot(Casos_Confirmados ~ Fecha, data=datos_por_fecha, col="blue", type="l",
     main="Cosos documentados por día en todo en mundo", ylab="Número de personas")

plot(Casos_Confirmados ~ Fecha, data=datos_por_fecha, col="blue", type="l",
     main="Cosos documentados por día en todo en mundo", ylab="Número de personas", log="y") #escala log
lines(Casos_Muertos ~ Fecha, data = datos_por_fecha, col="red")
lines(Casos_Recuperados ~ Fecha, data = datos_por_fecha, col="green")

legend("topleft", c("Confirmados", "Muertos", "Recuperados"), col=c("blue", "red", "green"), pch=1, lwd = 2 )
```

```{r}
datos_spain = datos %>% 
  filter(Pais_Region=="Spain") %>%
  select(Fecha, starts_with("Casos_"))  #seleccionamos las variables utiles

plot(x=datos_spain$Fecha, y = datos_spain$Casos_Confirmados, main="Casos confirmados en España",
     type="s", col="blue", lwd=2) #type s = step = escalón

barplot(as.matrix(t(datos_spain[,3:5])),
        names=datos_spain$Fecha,
        col=c("red","green","yellow"), main="Estudio de casos por tipo en España",
        xlab="Fecha", ylab="Número de personas")
legend("topleft", c("Muertos", "Recuperados", "Activos"), col=c("red", "green", "yellow"), lwd=2, pch=1)
```


```{r}
datos_por_fecha_ts <- xts(x=datos_por_fecha[,2:5],
                          order.by = datos_por_fecha$Fecha) #creamos el objeto temporal

#lo representamos con dygraph
dygraph(datos_por_fecha_ts) %>%
  dyOptions(labelsUTC = T, labelsKMB = T,
            fillGraph = T, fillAlpha = 0.05,
            drawGrid = F) %>%
  dyRangeSelector() %>%
  dyCrosshair(direction = "vertical") %>%
  dyHighlight(highlightCircleSize = 5, highlightSeriesBackgroundAlpha = 0.2,
              hideOnMouseOut = F) %>%
  dyRoller(rollPeriod = 2)





#para españa
datos_spain_ts <- xts(x=datos_spain[,2:5],
                          order.by = datos_spain$Fecha) #creamos el objeto temporal


dygraph(datos_por_fecha_ts) %>%
  dyOptions(labelsUTC = T, labelsKMB = T,
            fillGraph = T, fillAlpha = 0.05,
            drawGrid = F) %>%
  dyRangeSelector() %>%
  dyCrosshair(direction = "vertical") %>%
  dyHighlight(highlightCircleSize = 5, highlightSeriesBackgroundAlpha = 0.3) %>%
  dyRoller(rollPeriod = 1)
                         
```

```{r}
#Estudio de nuevos casos (desagregar los datos acumulados)

lag(datos_spain$Casos_Confirmados, n=1) #mismo vector pero un dia atrasado en el tiempo
lead(datos_spain$Casos_Confirmados, n=1) #un dia adelantado
#n=7 si queremos los nuevos casos semanalmente

#asi, restando los casos de un dia menos los del anterior, obtenemos los nuevos

datos_spain %<>%
  mutate(Nuevos_Casos_Confirmados = Casos_Confirmados - lag(Casos_Confirmados, n=1),
         Nuevos_Casos_Muertos = Casos_Muertos - lag(Casos_Muertos, n=1),
         Nuevos_Casos_Recuperados = Casos_Recuperados - lag(Casos_Recuperados, n=1))
         #no tendria sentido calcular los nuevos activos (son los nuevos confirmados - recup. o muertos)

plot(Nuevos_Casos_Confirmados~Fecha, data=datos_spain, type = "l", col="blue",
     xlab="Fecha", ylab="Nuevos casos", main= "Nuevos registros en España")
lines(Nuevos_Casos_Muertos~Fecha, data=datos_spain, type="l", col="red")
lines(Nuevos_Casos_Recuperados~Fecha, data=datos_spain, type="l", col="green")
legend("topleft", c("Confirmados", "Muertos", "Recuperados"),
       col=c("blue","red","green"), lwd=2, pch=1)



# Tasa de variacion media TVM
datos_spain %<>%
  mutate(TVM_Confirmados = (Casos_Confirmados - lag(Casos_Confirmados, n=1))/Casos_Confirmados,
         TVM_Muertos = (Casos_Muertos - lag(Casos_Muertos, n=1))/Casos_Muertos,
         TVM_Recuperados = (Casos_Recuperados - lag(Casos_Recuperados, n=1))/Casos_Recuperados)

plot(TVM_Confirmados~Fecha, data=datos_spain, type = "l", col="blue",
     xlab="Fecha", ylab="Nuevos casos", main= "TVM Nuevos registros en España")
lines(TVM_Muertos~Fecha, data=datos_spain, type="l", col="red")
lines(TVM_Recuperados~Fecha, data=datos_spain, type="l", col="green")
legend("topleft", c("Confirmados", "Muertos", "Recuperados"),
       col=c("blue","red","green"), lwd=2, pch=1)

#comentario prueba git

```

## Análisis por Cohortes
```{r}
#creamos un nuevo dataset para hacer coincidir los cohortes, que los contagios empiecen igual para todos los paises

#el ultimo dia sin registro de contagios por paises
primer_contagio <- datos %>%
  group_by(Pais_Region) %>%
  filter(Casos_Confirmados>0) %>%
  summarise(Primer_Contagio = min(Fecha)-1) 


data_first = datos %>%
  inner_join(primer_contagio, by = "Pais_Region") %>% 
  mutate(Dias_Desde_PC = as.numeric(Fecha - Primer_Contagio)) %>%
  filter(Dias_Desde_PC >=0) %>%
  group_by(Dias_Desde_PC, Pais_Region) %>%
  summarise(Casos_Confirmados=sum(Casos_Confirmados),
            Casos_Muertos=sum(Casos_Muertos),
            Casos_Activos=sum(Casos_Activos),
            Casos_Recuperados=sum(Casos_Recuperados))

data_first %>%
#  filter(Pais_Region %in% c("Spain","Italy","China","United States","Germany")) %>%
  ggplot(aes(x=Dias_Desde_PC, y=Casos_Confirmados)) + 
  geom_line(aes(col=Pais_Region)) + 
  xlab("Dias desde primer contagio")+
  ylab("Nº personas contagiadas")+
  ggtitle("Análisis por Cohortes") +
  theme(legend.position = "none") -> g
  

ggplotly(g)

```


## Modelos de regresión simple
* $x$: Variable indep.: nº días desde origen pandemia
* $y$: Variable dep.: nº casos confirmados

$$y=f(x)$$
```{r}
datos_spain$Dias=as.numeric(datos_spain$Fecha - dmy("22/01/2020"))
```

### Regresión lineal
$$y=ax+b, a,b\in \mathbb R$$
$$min_{a,b\in\mathbb R} \sum_{i=1}^n (y_i-(ax_i+b))^2$$
```{r}
mod1 <- lm(Casos_Confirmados~Dias, data=datos_spain)
summary(mod1)
```

$$Casos\ Confirmados=`r mod1$coefficients[2]`Dias+ `r mod1$coefficients[1]`$$

```{r}
#grafica regresion
plot(datos_spain$Dias, datos_spain$Casos_Confirmados)
abline(mod1, col="red")

#grafica de los errores
plot(mod1$residuals~mod1$fitted.values, xlab="valores ajustados", ylab="residuos del modelo")
#la diferencia de tendencias indica que el modelo no será correcto (no es aleatorio), habrá mucho error

#homocedasticidad
residuos = mod1$residuals
library(car)
#si hubiera homocedasticidad los residuos seguirian una distribucion normal
qqPlot(residuos, distribution = "norm", mean =mean(residuos),sd=sd(residuos))
#los datos deberian seguir la recta y no salirse de los márgenes de error, parece que no siguen normalidad, no es modelo lineal
#descartamos el modelo pese a que los estadísticos eras buenos.
```

### Regresión exponencial
$$log(y)=ax+b,a,b \in \mathbb R$$
$$y=e^{ax+b}=m e^{ax}$$
```{r}
mod2<-lm(log(Casos_Confirmados)~Dias, data=datos_spain[datos_spain$Casos_Confirmados>0,])
summary(mod2)

```
$$Casos \Confirmados = `r exp(mod2$coefficients[1])` \cdot e^{`r mod2$coefficients[2]` \cdot x}$$

```{r}
plot(datos_spain$Dias, datos_spain$Casos_Confirmados)
lines(exp(mod2$coefficients[1])*exp(mod2$coefficients[2]*datos_spain$Dias), col="blue")

plot(mod2$residuals~mod2$fitted.values)
residuos =mod2$residuals
qqPlot(residuos, distribution = "norm", mean=mean(residuos), sd=sd(residuos))
```

### Modelo potencial

$$log(y)=a\cdot log(x)+b, a,b\in \mathbb R$$
$$y=e^{a\cdot log(x)+b}=e^b\cdot e^{log(x)^a}=mx^a$$
```{r}
mod3<-lm(log(Casos_Confirmados)~log(Dias),
         data=datos_spain[datos_spain$Casos_Confirmados>0,])
summary(mod3)
```

$$Casos \Confirmados = `r exp(mod3$coefficients[1])`\cdot Dias^{´r mod2$coefficients[2]´}$$

```{r}
plot(datos_spain$Dias, datos_spain$Casos_Confirmados)
lines(exp(mod3$coefficients[1])*datos_spain$Dias^mod3$coefficients[2],
      col="green")

plot(mod3$residuals~mod3$fitted.values,xlab="Valores ajustados", ylab="Residuos del modelo")
residuos=mod3$residuals
qqPlot(residuos, distribution="norm", mean=mean(residuos),sd=sd(residuos))
```

```{r}
su_model <- lm(log(Casos_Confirmados) ~ Dias + log(Dias) + I(Dias^2) + 
                 I(Dias^3) + sqrt(Dias), #la I indica que eso es variable indep. del modelo
               data=datos_spain[datos_spain$Casos_Confirmados>0,])
summary(su_model)



mi_model<-lm(Casos_Confirmados ~ log(Dias), data=datos_spain[datos_spain$Casos_Confirmados>0,])
summary(mi_model)


```

```{r}
#Predicciones

start_date=ymd('2020-01-22')
end_date=ymd('2020-07-30')

dates=seq(start_date+1,end_date, by = "1 day")
days_since_start=as.numeric(dates - start_date)

new_data=data.frame(Dias=days_since_start)

pred1=predict(mod1, newdata = new_data)
pred2=exp(predict(mod2, newdata = new_data))
pred3=exp(predict(mod3, newdata = new_data))
pred4=exp(predict(su_model, newdata = new_data))

#objeto time series
datos_por_fecha_ts=xts(x=data.frame(Real=c(datos_spain$Casos_Confirmados,
                                    rep(NA,length(pred1)-length(datos_spain$Casos_Confirmados))), 
                                    #rellenamos con NAs para que coindidan las longitudes de datos
                       Mod_Lin=pred1,
                       Mod_Exp=pred2,
                       Mod_Pot=pred3),
                      # Mod_Mix=pred4),
                       order.by = dates)
                    #quitamos algunos para poder visualizar el resto (malos result)

dygraph(datos_por_fecha_ts)
```

